行　政　法　院　判　決　　　　　　　　　　　　　　八十七年度判字第九一○號
　　原　　　告　甲○○
　　被　　　告　財政部高雄市國稅局
右當事人間因綜合所得稅事件，原告不服行政院中華民國八十六年十一月十三日台八
十六訴字第四三六一四號再訴願決定，提起行政訴訟，本院判決如左︰
　　主  文
再訴願決定、訴願決定及原處分均撤銷。
　　事  實
緣原告民國八十二年度綜合所得稅結算申報，漏報本人營利所得新台幣（下同）四、
五一四元，且未合併申報其配偶曾雪吟之所得計一、二六○、三五五元，經被告予以
歸戶併計原告本期綜合所得總額，除發單補徵稅款四三、三二五元外，並按所漏稅額
五四、六五八元科處一倍罰鍰計五四、六○○元（計至百元止）。原告不服，申經復
查結果，原處分未准變更，提起一再訴願，遞遭決定駁回，遂提起行政訴訟，茲摘
兩造訴辯意旨於次：
原告起訴意旨略謂︰一、原告八十二年度綜合所得稅結算申報，因與配偶曾雪吟分居
十數年互不通訊息，對配偶之收入所得一無所知，但依所得稅法第十五條第一項及合
於同法第十七條及有同法第十四條各類所得者，應由納稅義務人合併報繳等規定，原
告對上開法令並無異議，但對財政部五十九年一月三十日台財稅字第二○八五五號令
及六十九年四月三十日台財稅字第三三四四九號函釋「夫妻分居而無法合併申報者，
仍應分別於申報書內據實載明夫妻關係，俾稽徵機關據以通報歸戶課稅，即可免罰」
乙節，查原告十數年來申報綜合所得稅均按被告寄發之申報書表及申報說明內容填報
（依稽徵機關郵寄之申報說明並無列印財政部五十九年一月三十日令及六十九台財稅
第三三四四九號函釋之內容），是否將導致配偶分居之納稅義務人錯誤受罰，故本案
之錯誤應責由被告未盡宣導法令更未及時給予納稅義務人糾正，始造成原告一錯十數
年，還要受罰，實令原告不服。二、綜上事實理由及吾政府一再宣示課稅公平、合理
，請撤銷原處分及一再訴願決定等語。
被告答辯意旨略謂︰一、按所得稅法第十五條第一項規定：「納稅義務人之配偶及合
於第十七條規定得申報減除扶養親屬免稅額之受扶養親屬，有第十四條各類所得者，
應由納稅義務人合併報繳。」同法第一百十條第一項規定：「納稅義務人已依本法規
定辦理結算申報，但對依本法規定應申報課稅之所得額有漏報或短報情事，處以所漏
稅額兩倍以下之罰鍰。」二、本件原告雖已辦理本年度綜合所得稅結算申報，惟漏未
將其本人之營利所得四、五一四元及其配偶曾雪吟之所得計一、二六○、三五五元依
上揭法條規定合併申報，被告除依法以歸戶併計原告本期綜合所得總額並補徵稅款外
，另按所漏稅額五四、六五八元裁處一倍罰鍰計五四、六○○元（計至百元），揆諸
首揭規定，並無不合，且原告對應補稅額已表示無異議，是請予維持。三、至訴稱與
配偶分居拾數年各處一方，不知配偶所得資料，致未合併申報乙節，按財政部五十九
年元月三十日台財稅第二○八五五號令釋示：「所得稅法第十五條規定：納稅義務人
之配偶及合於本法第十七條規定得申報減除扶養親屬減額之受扶養親屬，有第十四
條各類所得者，應由納稅義務人合併申報課稅，依此規定，納稅義務人之夫妻及其受
扶養之親屬有所得者，應合併申報課稅，惟若夫妻分居兩地，分別向其戶籍所在地稽
徵機關辦理申報者，應即通報其夫所在地稽徵機關歸戶合併申報課徵綜合所得稅，應
不發生以不正當方法逃漏所得稅之情事，納稅義務人之夫妻已分別據實於申報書內載
明夫妻關係，俾稽徵機關得據以通報歸戶合併課徵綜合所得稅，至若未填明配偶關係
，致使稽徵機關無法歸戶合併課徵時，則顯有以其他不正當方法逃漏所得稅負之累進
稅負，應依所得稅法第一百十條規定處罰．．．。」另原告連續自七十七年至八十三
年均夫妻分開申報，且未填報配偶資料，其顯有故意逃漏稅捐之企圖，又關於夫妻所
得合併申報事宜，首揭法條已揭示甚詳，原告故意未依規定辦理，反稱被告寄發之結
算申報書及說明書未列印上開財政部函釋，而執為免罰論據，殊無足採。併此辯明。
四、原告之訴為無理由，請駁回原告之訴等語。
　　理  由
按納稅義務人之配偶有所得稅法第十四條所定之各類所得者，應由納稅義務人合併報
繳。「納稅義務人已依本法規定辦理結算申報，但對依本法規定應申報課稅之所得額
有漏報或短報情事者，處以所漏稅額兩倍以下之罰鍰。」為行為時（以下同）所得稅
法第十五條第一項及第一百十條第一項固定有明文，本件原告八十二年度綜合所得稅
結算申報，漏報本人營利所得四、五一四元，且未合併申報其配偶曾雪吟之所得計一
、二六○、三五五元，經被告予以歸戶併計原告本期所得總額，除發單補徵稅款四三
、三二五元外，並按所漏稅額五四、六五八元科處一倍罰鍰計五四、六○○元，固非
無見。然查：被告之原處分一方面認定原告漏繳所得稅款為四三、三二五元，並據以
發單補徵稅款四三、三二五元，惟依所得稅法第一百十條第一項科處原告兩倍以下之
罰鍰時，原處分又按所漏稅款五四、六五八元科處一倍罰鍰計五四、六○○元，足見
被告在本件同一案件認定原告之漏稅額既為四三、三二五元，又為五四、六○○元，
先後矛盾不符，自有可議，究竟原告本件之漏稅額為若干﹖其計算方法如何方屬正確
﹖自應由被告另行查明計算，另為妥適之處分，原告起訴意旨雖未指摘及此，惟原處
分既有未妥，一再訴願決定均未注意糾正，於法均有未合，自應將原處分及一再訴願
決定均予撤銷，由被告另行查明，為合法之處分，以昭折服。
據上論結，本件原告之訴為有理由，爰依行政訴訟法第二十六條前段，判決如主文。
中    華    民    國     八十七      年      五      月      十五       日
                    行 政 法 院 第 三 庭
                                審 判 長 評  事      陳  石  獅
                                         評  事      趙  永  康
                                         評  事      高  啟  燦
                                         評  事      蔡  進  田
                                         評  事      鄭  淑  貞
右  正  本  證  明  與  原  本  無  異
                                         法院書記官  陳  佩  玲
中    華    民    國     八十七      年      五      月      十九       日
